臺灣嘉義地方法院民事判決　96年度簡上字第84號
上　訴　人　戊○○
被上訴人　　中華商業銀行股份有限公司
法定代理人　乙○○
訴訟代理人　丁○○
上列當事人間請求確認買賣價金債權存在事件，上訴人對於中華
民國96年7月5日本院嘉義簡易庭96年度嘉簡字第291號第一審判
決提起上訴，本院於96年12月5日言詞辯論終結，判決如下：
    主      文
原判決廢棄。
被上訴人在第一審之訴駁回。
第一、二審訴訟費用新臺幣捌仟元由被上訴人負擔。
    事實及理由
甲、程序部分：按確認之訴非原告有即受確認判決之法律上利益
    者，不得提起。所謂即受確認判決之法律上利益，係指法律
    關係之存否不明確，原告主觀上認其在法律上之地位有不安
    之狀態存在，且此種不安之狀態，能以確認判決將之除去者
    而言（最高法院52年台上字第1240號判例可資參照）。查本
    件被上訴人主張訴外人甲○○對上訴人尚有30萬元之買賣價
    金債權存在，惟上訴人否認之，是兩造對訴外人甲○○對上
    訴人究有無30萬元之買賣價金債權存在即有所爭執，被上訴
    人對訴外人甲○○之債權得否獲得清償，即陷於不安之狀態
    ，而此一不安之狀態能以確認判決將之除去，是被上訴人提
    起本件訴訟自有確認利益，合先敘明。
乙、實體部分：
壹、被上訴人起訴主張：
一、訴外人蘇恒隆即佳鋒輪胎行前於民國94年05月05日邀同訴外
    人甲○○及蘇志孟向被上訴人借款新臺幣（下同）50萬元，
    期間自94年5月6日起至97年5月6日止，利息按年息百分之11
    計算。惟如有遲延，本金自到期日起，利息自付息日起，逾
    期在6個月以內者按前開利率百分之10，逾期超過6個月部分
    者，按前開利率百分之20計付違約金。詎料訴外人蘇恒隆即
    佳鋒輪胎行於94年10月30日起即未再向被上訴人繳付本息且
    停止營業，依放款借據條款之規定，契約視同到期，應一次
    清償本金。經被上訴人訴請清償借款，已經鈞院95年度朴簡
    字第92號判決確定在案。
二、而被上訴人前於95年03月16日以鈞院95年度裁全字第798號
    假扣押裁定為執行名義，向鈞院聲請假扣押執行訴外人甲○
    ○對上訴人之於95年2月15日購買嘉義市○○段1435地號土
    地及其門牌號碼為嘉義市○○街316號10樓之1建物買賣價金
    債權（下稱系爭房地買賣價金債權），經鈞院民事執行處核
    發95年度執全字第381號執行命令在案，命「債務人甲○○
    在第三人戊○○處房地買賣之價金債權，於說明一之金額範
    圍內，禁止債務人領取或為其他處分，第三人亦不得向債務
    人清償」（下稱系爭執行命令）。詎料，上訴人於95年03月
    22 日收受系爭執行命令，復於同年月28日聲明異議，主張
    已無剩餘價金可扣。惟查，據上訴人陳報之房地買賣契約書
    影本可知，訴外人甲○○與上訴人前於95年2月15日就系爭
    房地買賣，約定買賣價金共計110萬元整，其中尾款100萬元
    由被告貸款於核貸日付清，貸款不足以現金一次補足，此由
    不動產買賣契約書影本可稽。顯見，上訴人與訴外人甲○○
    ，約定於上訴人辦理貸款核貸時，再為給付尾款（即系爭房
    地買賣價金不足部分），至為明確。系爭執行命令已於95年
    3月22日合法送達與上訴人，上訴人自應遵守系爭執行命令
    所示，不得向訴外人甲○○清償買賣價金債務。
三、上訴人在訴外人建華銀行遲於95年04月19日始貸得款項130
    萬元，並於同日將部分款項匯款予第三人即訴外人台北富邦
    商業銀行股份有限公司 (下稱台北富邦銀行)永康分行用以
    清償訴外人甲○○之房屋貸款債務，足證系爭房地買賣價金
    仍未依約給付完畢。惟上訴人於95年3月28日先向鈞院陳報
    「……已無剩餘價金可扣」，又提出不動產買賣契約書影本
    證明尾款100萬元已於95年03月15日全數給付完畢，復於95
    年4 月19日向銀行貸得款項後匯款與訴外人甲○○用以清償
    其房屋貸款。顯見，上訴人既已收受前揭執行命令，亦明知
    執行命令之效力，始向鈞院陳報不實契約企圖誤導並意圖妨
    害法院執行，再將貸得款項匯與訴外人，違背執行命令之意
    ，至灼明確。按扣押命令生效後，第三債務人對債務人為清
    償者，對債權人不生效力。綜上所述，本案被上訴人前以30
    萬元之債權額聲請鈞院假扣押執行訴外人甲○○對上訴人之
    房地買賣價金債權，茲因上訴人違背系爭執行命令，對債權
    人自不生效力，故訴外人甲○○對上訴人仍有30萬元之買賣
    價金債權存在等語。並聲明：請求確認訴外人甲○○對上訴
    之30萬元買賣價金存在。
貳、上訴人則抗辯：
一、賣方出賣的不動產有抵押權債務，而賣方無法清償該抵押權
    債務，於是當賣方出售不動產予買方時，勢必一定要以買方
    購屋款來清償該抵押權債務，換言之即賣方以債抵債的方式
    來買賣，在買方即由買賣債務轉為承受該抵押權債務，本件
    上訴人於95年2月15日買賣雙方簽訂系爭房地買賣契約時，
    雙方絕對有以尾款來承受該抵押債務的合意，亦即以債做價
    ，由上訴人於登記取得系爭房地之所有權時替訴外人甲○○
    承擔系爭房地之抵押債務，作為價金尾款之給付，只是當時
    代書未寫清楚。上訴人接獲鈞院95年度執全字第381號執行
    命令時，已無剩餘之價金可扣，故訴外人甲○○對上訴人之
    系爭房地買賣價金債權自不存在，上訴人對此亦有向鈞院執
    行處提出異議在案。
二、又上訴人收到系爭執行命令前即已向訴外人建華銀行申請貸
    款，惟於收到系爭執行命令後，貸款才核發，然因上訴人與
    訴外人建華銀行訂立之借款契約係附條件契約，約定借款金
    額100萬元由訴外人建華銀行逕予清償前順位抵押權銀行即
    訴外人台北富邦銀行，建華商業銀行撥款時就會直接將貸款
    匯款到訴外人甲○○設定抵押權之富邦銀行帳戶內，清償前
    順位抵押債權，塗銷前順位之抵押權，方能使建華銀行獲得
    優先之抵押權順序，保障本身之貸款債權。
三、又本案被上訴人僅對訴外人人甲○○有普通債權，豈可凌駕
    於原抵押權人富邦銀行的優先債權，上訴人將房屋尾款部份
    清償有優先受償之富邦銀行抵押債權，對被上訴人亦難謂有
    何損害。並聲明：（一）請求廢棄原判決；（二）被上訴人
    之訴駁回；（三）第一、二審訴訟費用由被上訴人負擔。
參、法院判斷：
一、兩造不爭執之事實：
（一）上訴人於95年2月15日向訴外人甲○○買受系爭房地訂立
      買賣契約書，價金議定為110萬元，簽約同時上訴人簽發
      面額為5萬元之本票予訴外人甲○○，於翌日兌現，另約
      定於稅單下達時，上訴人應再支付5萬元，尾款給付辦法
      記載為「尾款新台幣壹佰萬元正由乙方（即上訴人）貸款
      於核貸日付清，貸款不足以現金一次補足（95年3月15日
      前）。」。
（二）上訴人係於95年3月28日收到本院95年度裁全字第798號扣
      押命令，而上訴人當日即對該扣押命令馬上提出異議，惟
      被上訴人並未對上訴人之異議提起訴訟。
（三）上訴人於95年3月22日向建華銀行申貸130萬元，並於95年
      4 月19日撥款，其中104萬6千元於95年4月20日匯入吳麗
      月在富邦銀行之帳戶以清償系爭房地第一順位抵押權。
二、兩造有爭執者在於：上訴人係於95年3月28日收到系爭扣押
    命令時，對訴外人吳麗月對上訴人是否仍有系爭房地買賣價
    金債權存在？
三、經查，上訴人主張：其於95年2月15日與訴外人甲○○簽訂
    系爭房地買賣契約時，雙方即合意以債做價，亦即由上訴人
    於登記取得系爭房地之所有權時，替訴外人甲○○承擔之前
    向富邦銀行所設抵押債務，作為抵充系爭房地價金尾款，只
    是當時代書未寫清楚一情，業據證人即書寫系爭房地買賣契
    約書之代書劉映雪證述：「我到的時候當事人已講好，簽約
    時給付五萬元，稅單下來後再給付五萬元，尾款的部分由買
    方向銀行貸款代償賣方抵押權借款。」、「（問：當時候為
    何沒有寫到要代償抵押權借款？）通常買賣的尾款，如果大
    於賣方的銀貸即由買方的銀貸代償。這是我們的慣例。我們
    也會口頭這樣講。」等語甚詳，核與證人即本件系爭房地買
    賣仲介丙○○證述：系爭房地原本出賣人是開價140萬元，
    後來是110萬元成交，價金給付由買受人來承受出賣人的銀
    行貸款，我們一般買賣都是這樣口頭約定，很少會在契約將
    此一給付方式寫上去等語相符（均見本院96年11月6日之準
    備程序筆錄），堪信上訴人主張為真實。又證人丙○○所服
    務之仲介業，均將買受人承擔出賣人之抵押債務當作是價金
    給付一部之約定，記載為「尾款新台幣、、、元正由乙方貸
    款於核貸日付清，貸款不足以現金一次補足（某年某月某日
    前）。」等語，亦有證人丙○○所提供之房地買賣契約書在
    卷可稽，是自難以系爭買賣契約書記載「尾款新台幣壹佰萬
    元正由乙方（即上訴人）貸款於核貸日付清，貸款不足以現
    金一次補足（95年3月15日前）。」等語，即認定上訴人在
    貸款前對訴外甲○○人尚有100萬元價金債務未付清。
 四、再查，上訴人於95年3月15日登記取得系爭房地之所有權時
    ，系爭房地尚有訴外人甲○○向富邦銀行借款所設定之第一
    順位抵押權登記一情，有上訴人所提出之土地及建物所有權
    狀在卷可按，復為兩造所不爭執，是若上訴人於買賣系爭房
    地時未約定由上訴人承擔該抵押債務加以抵充價金，則上訴
    人不但須承受富邦銀行抵押權之物上負擔，亦須對訴外人甲
    ○○另負價金債務，上訴人豈非承受雙重不利益，此亦不符
    合買賣房地之常情。況且上訴人於買受系爭房地後，於95年
    3月22日即以系爭房地供擔保向訴外人建華銀行申請貸款130
    萬元，並與建華銀行約定於第二順位抵押權設定登記完成後
    ，先以獲貸之款項，代清償第一順位抵押權借款，以塗銷第
    一順位抵押權之登記一情，有上訴人與建華銀行所訂立之撥
    款申請書第3條可憑，而建華銀行亦於於95年4月19日核貸13
    0萬元予上訴人，並依上開約定將其中104萬6千元於95年4月
    20日匯入訴外人甲○○在訴外人富邦銀行開立之帳戶，以清
    償抵押債務，而富邦銀行即於95年4月21日發給訴外人甲○
    ○清償證明，並同意塗銷抵押權登記一情，此亦有訴外人台
    北富邦銀行96年5月21日北富銀信卡字第01791號函暨所附還
    款明細單及發給清償證明資料各1份在可稽。是上訴人整個
    向建華銀行貸款及對富邦銀行還款過程，其目的亦均在清償
    系爭房地第一順位抵押權之債務，即便建華銀行有將其中10
    4萬6千元匯入訴外人甲○○在富邦銀行開立之帳戶，然該帳
    戶係清償抵押借款所設之帳戶，匯入之金錢均為富邦銀行所
    沖銷抵押權債務，其中並無任何金錢清償給訴外人甲○○，
    故上訴人主張：其向建華銀行所貸之款項係為清償自己所承
    擔之抵押債務，而非向訴外人甲○○清償買賣價金尾款一情
    ，亦足堪採憑。
五、綜上所述，上訴人於95年2月15日與訴外人甲○○簽訂系爭
    房地買賣契約時，雙方既合意約定以債做價，由上訴人於登
    記取得系爭房地之所有權時，替訴外人甲○○承擔之前向富
    邦銀行所設抵押債務，作為抵充系爭房地價金尾款，是上訴
    人於95年3月28日收到本院95年度裁全字第798號扣押命令時
    ，對訴外人甲○○自無系爭房地價金尾款債務存在，從而，
    被上訴人請求確認訴外人甲○○對上訴人之30萬元買賣價金
    債權存在，為無理由，應予駁回。原審判決准許被上訴人之
    確認請求自屬不當，上訴人就此部分指摘原判決不當，求予
    廢棄改判，為有理由，爰由本院將原判決予以廢棄改判如主
    文第二項所示。
六、另本件訴訟費用為第一、二審裁判費共8,000元，應由被上
    訴人負擔。
七、本件事證已臻明確，兩造其餘攻擊防禦方法，經審酌結果亦
    不影響本判決之結果，爰不以一一論述，附此敘明。
八、據上論結，本件上訴為有理由，依民事訴訟法第436條之1第
    3 項、第450條、第78條，判決如主文。
中　　華　　民　　國　　96　　年　　12　　月　　19　　日
                  民二庭審判長法　官　黃茂宏
                              法　官　蘇雅慧
                              法　官　黃明展
以上正本係照原本作成。
本判決不得上訴。
中　　華　　民　　國　　96　　年　　12　　月　　19　　日
                              書記官　陳昭煌
